---
title: "Topik 4 | Basis Data"
---

```{r setup, include=FALSE}
knitr::opts_chunk$set(warning = FALSE, message = FALSE) 
```


## 1. Import Database

Dalam bab ini, kita akan mempelajari package `DBI` untuk menyambungkan ke database dan kemudian mengambil data dengan query SQL. SQL (Structured Query Language), adalah bahasa pemrograman untuk database dan merupakan bahasa terpenting bagi semua jenis data analitik.

Pada contoh ini kita akan meng-import database SQL berisi data postingan dan pesan user Tweats. Pertama kita perlu me-load package `DBI` dan `RMySQL`, kemudian menghubungkan koneksi database tweater.

```{r}

#> Load Paket DBI dan  RMySQL
library(DBI)
library(RMySQL)

#> Koneksi database
con <- dbConnect(RMySQL::MySQL(), 
                 dbname = "tweater", 
                 host = "courses.csrrinzqubik.us-east-1.rds.amazonaws.com", 
                 port = 3306,
                 user = "student",
                 password = "datacamp")

dbListTables(con)
```

### 1.1 Tampilkan Semua Tabel

Terlihat ada 3 tabel yaitu **"comments", "tweats",** dan **"users"**

```{r}
tables <- dbListTables(con)
table_names <- dbListTables(con)

#> Import semua tabel
tables <- lapply(table_names, dbReadTable, conn = con)

#> Tampilkan semua Tabel
tables
```

### 1.2 Tampilkan tabel khusus

Misal kita hanya akan menampilkan tabel users

```{r}
#> import tabel users dari data tweater
users <- dbReadTable(con, "users")

#> Tampilkan tabel
users
```

### 1.3 Read data dengan SELECT dan WHERE

Kita akan menampilkan data post terbaru dari tabel tweats pada tanggal lebih dari '2015-09-21'

```{r}
#> menampilkan data post dari tabel tweats pada tanggal lebih dari '2015-09-21'
latest <- dbGetQuery(con, "SELECT post FROM tweats
WHERE date > '2015-09-21'")

#> Tampilkan data
latest
```

### 1.4 Fungsi INNER JOIN

Misal kita akan menampilkan gabungan data dari 2 tabel berbeda berdasarkan foreign key/id

```{r}
#> Tampilkan nama dari tabel users dan post dari tabel tweats berdasarkan user id dimana tanggal post lebih dari '2015-09-19'
dbGetQuery(con, "SELECT name, post
  FROM users INNER JOIN tweats on users.id = user_id
    WHERE date > '2015-09-19'")

```
