---
title: "Topik 5 | Data Online"
---

```{r setup, include=FALSE}
knitr::opts_chunk$set(warning = FALSE, message = FALSE) 
```

## 1. Import Data Online

Metode ketiga yaitu import data dari url dengan fungsi read. Pertama kita perlu me-load package tidyverse kemudian gunakan fungsi `read_csv()` atau `read_excel()` sesuai format data, Kita coba meng-import data raw csv dari **Data Pangan** pada repository github [`Komposisi Pangan`](https://raw.githubusercontent.com/AktUPNYK/Project-DA/main/data/komposisi_pangan.csv)

```{r}
#> Load package
library(tidyverse)

#> Identifikasi url data dengan nama data_pangan
data_pangan <- read_csv("https://raw.githubusercontent.com/AktUPNYK/Project-DA/main/data/komposisi_pangan.csv")

#> Tampilkan data
data_pangan
```

## 2. Import Google Sheets

Panggunaan package googlesheet hampir mirip dengan import online hanya saja diganti dengan *sheet_id*. Pertama kita me-load package `googlesheets4` dan kemudian gunakan fungsi `read_sheet`. Misal kita akan mengimport data **Penjualan Buah** dari google sheet : [`https://docs.google.com/spreadsheets/d/18TaWfcpqvwAvMDbsX6j8FCNZPVcL--x23abId0tzBEI`](https://docs.google.com/spreadsheets/d/18TaWfcpqvwAvMDbsX6j8FCNZPVcL--x23abId0tzBEI) maka kita akan mengambil id sheet sebagai **key call** nya yaitu `18TaWfcpqvwAvMDbsX6j8FCNZPVcL--x23abId0tzBEI`

```{r}
#> Load paket googlesheet
library(googlesheets4)
googlesheets4::gs4_deauth()

#> Membaca sheet berdasarkan sheet id
read_sheet("18TaWfcpqvwAvMDbsX6j8FCNZPVcL--x23abId0tzBEI")

```

### 2.1 Menampilkan sheet khusus google sheet

Misal dari google sheet : [`https://docs.google.com/spreadsheets/d/1sQz1fwftsxbVfWeCCs-toCuZOmU8Te04SxB2bgLDyKI`](https://docs.google.com/spreadsheets/d/1sQz1fwftsxbVfWeCCs-toCuZOmU8Te04SxB2bgLDyKI)

terdapat 2 sheet dan kita hanya akan menampilkan data pada sheet `Resto Steak Jakarta` maka :

```{r}

#> Identifikasi id sheet google sheet
tempat_makan_sheet_id <- "1sQz1fwftsxbVfWeCCs-toCuZOmU8Te04SxB2bgLDyKI"

#> Tampilkan data sheet 
read_sheet(tempat_makan_sheet_id, sheet = "Resto Steak Jakarta",na = c("", "N/A")
  )

```

## 3. Web Scrapping

Web scraping adalah metode pengambilan data dari sebuah website secara otomatis. Teknik ini sangat berguna dalam bisnis online, baik itu untuk riset pasar, riset kompetitor, atau mencari leads 1. Ada beberapa teknik web scraping yang umum dilakukan, yaitu:

-   Menyalin data secara manual

-   Menggunakan regular expression

-   Parsing HTML

Kali ini kita akan menggunakan fungsi `read_html()` untuk meng-ekstrak element tabel dari website dengan me-load package tidyverse dan rvest terlebih dahulu Misal kita akan meng-import data dari tabel website chart trending Youtube maka :

```{r}
#> Load Package
library(tidyverse)
library(rvest)

#> Url data tabel
url <- "https://kworb.net/youtube/insights/id_daily.html"
html <- read_html(url)

#> Ekstrak element tabel
table <- html |> 
  html_element("table") |> 
  html_table()

#> Tampilkan Tabel
table

```
